---
title: "Aplicações de Torch<br/>com o R"
subtitle: "Regressão linear e autograd"
format:
  revealjs:
    theme: [default, custom.scss]
    highlight-style: arrow
    footer: "2024"
    preview-links: auto
    slide-number: true
    preload-iframes: true
    embed-resources: true
date-format: long
lang: pt
---

## Regressão linear

Imagine que temos a seguinte tabela de dados:

:::: {.columns}
::: {.column width="50%"}
```{r}

cars_scale <- cars |>
  dplyr::mutate(
    speed = (speed - mean(speed)) / sd(speed),
    dist = (dist - mean(dist)) / sd(dist)
  )

head_cars <- cars_scale |>
  dplyr::mutate(
    speed = as.character(round(speed, 5)),
    dist = as.character(round(dist, 5))
  ) |>
  head(6)

knitr::kable(dplyr::bind_rows(
  head_cars,
  tibble::tibble(speed = "...", dist = "...")
))
```

:::

::: {.column width="50%"}
```{r}
#| out-height: 100%
#| out-width: 100%
#| fig-width: 5
#| fig-height: 5
#| dpi: 500

cars_scale |>
  ggplot2::ggplot() +
  ggplot2::geom_point(ggplot2::aes(x = speed, y = dist))

```

:::

::::

## Equação

A equação da regressão linear é:

$$
dist = \beta_0 + \beta_1 speed + \epsilon
$$

Substituindo pelas variáveis usuais:
$$
y = \beta_0 + \beta_1 x + \epsilon
$$


## Função de perda

A **função de perda** mede o quão bem o modelo está se saindo. Geralmente envolve **comparar a saída do modelo com a saída real**.

. . .

A função de perda está ligada à **distribuição de probabilidades** que estamos assumindo para os dados.


## Verossimilhança

A verossimilhança é uma função que mede a probabilidade de observarmos os dados que observamos, assumindo que o modelo é verdadeiro.

A verossimilhança na regressão linear para uma distribuição normal é:

$$
\mathcal{L}(\beta_0, \beta_1) = \prod_{i=1}^n \frac{1}{\sqrt{2 \pi \sigma^2}} \exp \left( - \frac{(y_i - (\beta_0 + \beta_1 x_i))^2}{2 \sigma^2} \right)
$$

## Estimador de máxima verossimilhança

O estimador de máxima verossimilhança é o valor dos parâmetros que maximiza a verossimilhança.

$$
\hat{\beta} = \arg \max_{\beta_0, \beta_1} \mathcal{L}(\beta_0, \beta_1)
$$

Como veremos, isso é equivalente a minimizar o **erro quadrático médio**.

## Erro quadrático médio

O erro quadrático médio é:

$$
\text{MSE} = \frac{1}{n} \sum_{i=1}^n (y_i - \hat{y}_i)^2 = \frac{1}{n} \sum_{i=1}^n (y_i - (\beta_0 + \beta_1 x_i))^2
$$


## EMV equivale a minimizar o EQM

Primeiro, tome a log-verossimilhança:

$$
\log \mathcal{L}(\beta_0, \beta_1) = \sum_{i=1}^n \log \left( \frac{1}{\sqrt{2 \pi \sigma^2}} \exp \left( - \frac{(y_i - (\beta_0 + \beta_1 x_i))^2}{2 \sigma^2} \right) \right)
$$

. . .

$$
\log \mathcal{L}(\beta_0, \beta_1) = - \frac{n}{2} \log(2 \pi \sigma^2) - \frac{1}{2 \sigma^2} \sum_{i=1}^n (y_i - (\beta_0 + \beta_1 x_i))^2
$$

. . .

$$
\log \mathcal{L}(\beta_0, \beta_1) = - \frac{n}{2} \log(2 \pi \sigma^2) - \frac{1}{2 \sigma^2} \text{MSE}
$$

Ou seja, **maximizar a verossimilhança** equivale a **minimizar o erro quadrático médio**.

## Versão matricial

$$
\begin{bmatrix}
dist_1 \\
dist_2 \\
\vdots \\
dist_n
\end{bmatrix}
=
\begin{bmatrix}
1 & speed_1 \\
1 & speed_2 \\
\vdots & \vdots \\
1 & speed_n
\end{bmatrix}
\begin{bmatrix}
\beta_0 \\
\beta_1
\end{bmatrix}
+
\begin{bmatrix}
\epsilon_1 \\
\epsilon_2 \\
\vdots \\
\epsilon_n
\end{bmatrix}
$$


. . .

$$
\text{MSE} = \frac{1}{n} (\mathbf{y} - \hat{\mathbf{y}})^t (\mathbf{y} - \hat{\mathbf{y}}) = \frac{1}{n} (\mathbf{y} - \mathbf{X} \hat{\beta})^t (\mathbf{y} - \mathbf{X} \hat{\beta})
$$

## Representação visual

```{r}
#| out-height: 600px
#| out-width: 100%
#| dpi: 500

beta0 <- seq(-200, 200, length.out = 100)
beta1 <- seq(-200, 200, length.out = 100)

cars_scale <- cars |>
  dplyr::mutate(
    speed = (speed - mean(speed)) / sd(speed)
  )

mse <- function(beta0, beta1) {
  mean((cars_scale$dist - (beta0 + beta1 * cars_scale$speed))^2)
}

mse_matrix <- tidyr::expand_grid(beta0 = beta0, beta1 = beta1) |>
  dplyr::mutate(mse = purrr::map2_dbl(beta0, beta1, mse)) |>
  tidyr::pivot_wider(names_from = beta0, values_from = mse) |>
  dplyr::select(-beta1) |>
  as.matrix()

plotly::plot_ly(
  data = tibble::tibble(beta0 = beta0, beta1 = beta1),
  x = ~beta0,
  y = ~beta1,
  z = mse_matrix
) |>
  plotly::add_surface(contours = list(
    z = list(
      show = TRUE,
      usecolormap = TRUE,
      highlightcolor = "#ff0000",
      project = list(z = TRUE)
    )
  ))
```

## Solução analítica

A solução analítica para o problema de mínimos quadrados é:

$$
\hat{\beta} = (\mathbf{X}^t \mathbf{X})^{-1} \mathbf{X}^t \mathbf{y}
$$

Podemos chegar a essa solução derivando o EQM em relação a $\beta$ e igualando a zero.

## Solução numérica

Alternativamente, podemos usar um algoritmo de otimização para encontrar a solução.

. . .

**Descida de gradiente**

Envolve calcular o **gradiente** da função de perda em relação aos parâmetros e atualizar os parâmetros na direção oposta ao gradiente.

$$
\beta^{(t+1)} = \beta^{(t)} - \alpha \nabla_{\beta} \text{MSE}
$$

**Método de Newton**

Envolve calcular a matriz **Hessiana** da função de perda em relação aos parâmetros e atualizar os parâmetros na direção oposta ao gradiente.

$$
\beta^{(t+1)} = \beta^{(t)} - (\nabla_{\beta}^2 \text{MSE})^{-1} \nabla_{\beta} \text{MSE}
$$

## Quem é o gradiente?

O gradiente é um vetor que aponta na direção de maior crescimento da função. No nosso caso, sem considerar a versão matricial, temos:

$$
\nabla_{\beta} \text{MSE} = \left( \frac{\partial \text{MSE}}{\partial \beta_0}, \frac{\partial \text{MSE}}{\partial \beta_1} \right)
$$

$$
\nabla_{\beta} \text{MSE} = \left( \frac{2}{n} \sum_{i=1}^n (y_i - (\beta_0 + \beta_1 x_i)), \frac{2}{n} \sum_{i=1}^n (y_i - (\beta_0 + \beta_1 x_i)) x_i \right)
$$

Versão matricial:

$$
\nabla_{\beta} \text{MSE} = \frac{2}{n} \mathbf{X}^t (\mathbf{X} \beta - \mathbf{y})
$$

## Quem é a Hessiana?

A Hessiana é uma matriz que contém as derivadas parciais de segunda ordem da função de perda.

$$
\nabla_{\beta}^2 \text{MSE} = \begin{bmatrix}
\frac{\partial^2 \text{MSE}}{\partial \beta_0^2} & \frac{\partial^2 \text{MSE}}{\partial \beta_0 \partial \beta_1} \\
\frac{\partial^2 \text{MSE}}{\partial \beta_1 \partial \beta_0} & \frac{\partial^2 \text{MSE}}{\partial \beta_1^2}
\end{bmatrix}
$$

$$
\nabla_{\beta}^2 \text{MSE} = \frac{2}{n} \mathbf{X}^t \mathbf{X}
$$

# Vamos ao R!